【裁判字號】    97,重矚上更(三),13
【裁判日期】    971003
【裁判案由】    擄人勒贖
【裁判全文】
臺灣高等法院刑事判決          97年度重矚上更(三)字第13號
上  訴  人  臺灣板橋地方法院檢察署檢察官
上  訴  人
即  被  告  丁○○
                    （現於台灣彰化監獄另案執行中）
選任辯護人  周佳弘律師
上列上訴人因被告擄人勒贖案件，不服臺灣板橋地方法院93年度
矚重訴字第1 號，中華民國94年9 月13日第一審判決（起訴案號
：臺灣板橋地方法院檢察署93年度偵字第14517 號），提起上訴
，判決後經最高法院第3 次發回更審，本院判決如下：
    主  文
原判決關於丁○○擄人勒贖因而致人於死及丁○○定應執行刑部
分均撤銷。
丁○○共同意圖勒贖而擄人，因而致人於死，處有期徒刑拾伍年
，褫奪公權拾年，扣案如附表一編號1至3所示之物均沒收。
    事  實
一、丁○○與甲○○（綽號「老猴」、「老董」、「阿通」，已
    於民國93年10月9日6 時許，在臺南縣東山鄉水雲村3鄰牛肉
    崎23號之1 處之鬼仔洞龜重溪，溺水窒息死亡，另經檢察官
    為不起訴處分確定）係舊識，甲○○透過友人戊○○（另經
    原審判處無期徒刑、褫奪公權終身，現上訴本院另案審理中
    ）之介紹，認識住於臺北縣新莊市○○街12號之黃清亮，得
    知其房租收入頗豐，家境富裕，於93年5 月間，甲○○、戊○○乃邀同丁○○，丁○○復邀友人謝信雄（業經本院前審
    判處有期徒刑14年、褫奪公權9 年確定）、丙○○（現本院
    通緝中，俟到案後另行審結），共同基於意圖勒贖而擄人之
    犯意聯絡，由甲○○負責籌劃，分配綁架黃清亮之工作予丁○○、丙○○、謝信雄，並以戊○○係員警與黃清亮家人熟
    悉，黃清亮被擄，其家屬會尋求戊○○協助，由戊○○負責
    至黃清亮家當內應，打探消息，提供警方調查方向，以利取
    得贖款，並擬向黃清亮家屬勒索贖款新台幣（下同）1 、2
    千萬元。謀議既定，甲○○先於93年5 月底某日，提供金錢
    予丁○○、丙○○購買擄人勒贖之工具，丁○○前往臺北縣
    板橋市○○路○ 段附近之水電材料行購買黑色膠帶，再前往
    臺北市○○街夜市之某通訊行購買手機2 支及易付卡2 張作
    為聯絡工具；丙○○則在臺北縣中和市某五金行購買黑色膠
    帶，並於臺北縣土城市某五金行購買麻布手套1 包10雙，另
    與謝信雄一同前往臺北市萬華區附近之通訊行購買易付卡多
    張，以供彼此間連絡擄人勒贖之用。嗣甲○○指示丙○○至
    黃清亮住處附近勘查環境，丙○○乃於93年5 月底至6 月初
    之期間，7 次駕駛登記其父親乙○○名義之車牌號碼ZG-480
    2 號自用小客車，前往黃清亮之住處附近勘查，其間謝信雄
    2 次陪同丙○○前往。丙○○為防止擄人勒贖犯行曝光，多
    次攜帶所有之鐮刀（業經丙○○丟棄而滅失），前往黃清亮
    住處附近剪斷武前街與碧江街口處及武前街4 巷路口處之監
    視器線路（毀損部分未據告訴），惟嗣經該里里長劉國忠發
    現，適時修復。甲○○復指示丁○○、丙○○、謝信雄竊取
    擄人之交通工具，4 人復共同意圖為自己不法所有之犯意聯
    絡，謝信雄則基於竊盜之概括犯意，由甲○○提供竊車所用
    之T型工具1支（類以鑰匙形狀，無法證明係兇器，業經丙○○丟棄），於93年6月9日7時30分許，由丙○○駕駛ZG-4802
    號自用小客車，搭載丁○○及謝信雄，結夥3 人至臺北縣中
    和市○○道北二高橋下，由丙○○把風，丁○○以T 型工具
    開啟壬○○所有之車號HB-7786 號藍色廂型車之車門，復由
    謝信雄以該T 型工具啟動電門方式，竊取該輛藍色廂型車。
    得手後，謝信雄將該車駛往丙○○臺北縣中和市○○路35號
    住處附近空地停放；又為使該竊得之廂型車適於綑綁壓制人
    質，並由丁○○將該車內之第2 排座椅拆除，預留綑綁人質
    之空間。嗣於93年6 月13日下午，甲○○邀戊○○與丁○○
    、丙○○、謝信雄於甲○○住處樓下踫面，戊○○為了避免
    讓太多人看到其容貌，要求只與甲○○、丁○○碰面，嗣3
    人於新莊棒球場踫面，甲○○告知戊○○近日即將著手擄人
    勒贖，要戊○○作好內應，甲○○、丁○○、丙○○及謝信
    雄則前往丁○○臺北縣板橋市○○路○段226巷1號3樓之住處
    ，商討擄人分工事宜，由謝信雄負責駕車擄人，丙○○負責
    押人上車，丁○○則在車上接應，並與丙○○合力綑綁人質
    ，且行車至新莊市○○路、思源路口之「思源釣蝦場」附近
    時，丁○○、謝信雄先行下車丟棄作案工具，再由丙○○駕
    車搭載人質前往臺北縣蘆洲市○○街107 號之中山立體停車
    場停放，丙○○再搭機至大陸地區與甲○○會合，而丙○○
    負責撥打電話向黃清亮之家屬勒贖。又甲○○、丙○○、丁○○、謝信雄，客觀上均能預見於擄人時，為避免人質呼救
    以異物置入人質之口內，可能堵塞呼吸道使人質窒息死亡，
    惟其等主觀上並無使黃清亮發生死亡結果之預見，4 人謀議
    於綁架黃清亮時，須設法以物塞住黃清亮嘴部避免其呼救，
    並將人質及廂型車藏放於前述中山立體停車場藏放，以免為
    人發現，甲○○並將黃清亮住家電話告知丙○○、丁○○等
    人，隨即於93年6 月14日前往大陸地區廈門，安排銀行帳戶
    以供擄人後之勒贖及匯款取贖事宜，並於同年月15日晚上打
    電話至丁○○住家，當時丙○○、謝信雄在丁○○家中，告
    知隔日擄人，丁○○即囑謝信雄將其白色轎車停放於「思源
    釣蝦場」之停車場內。93年6 月16日凌晨，甲○○撥打電話
    提醒謝信雄準備動手。丙○○於同日上午約7 時許，先行前
    往黃清亮住處對面之早餐店監看黃清亮住處情形，並撥打電
    話通知丁○○、謝信雄前來會合。丙○○為避免留下指紋，
    於該日8時25分許，至新莊市○○路457號7-11便利商店購買
    瞬間膠塗抹於雙手手指指紋部分，隨即返回黃清亮住處前等
    待謝信雄、丁○○。謝信雄於接獲甲○○之電話後，承前竊
    盜之概括犯意聯絡，即前往台北縣中和市○○路35號前空地
    駕駛前開廂型車，於行經大漢橋下時，持其所有對人生命、
    身體安全有危險性之梅花扳手1 支（未扣案，業經謝信雄丟
    棄而滅失），竊取戲骨科技股份有限公司所有，於92年10月
    3日19時許，遭不詳人士竊取後，停放該處之車牌號碼3T-26
    07號廂型車之車牌2 面，並將之改懸掛在藍色廂型車上，以
    為掩護，且隨手將藍色廂型車原車號HB-7786號之車牌2面丟
    棄，旋駕至臺北縣板橋市○○路○段226巷口搭載丁○○同往
    黃清亮住處。同日9時許，2人與丙○○在黃清亮住處門口會
    合，謝信雄停車於黃清亮門口，丁○○戴上頭套及麻布手套
    ，丙○○亦戴上麻布手套，按黃清亮住家門鈴，黃清亮前來
    應門，丙○○佯稱欲購買東西跟隨黃清亮進入屋內，並自後
    方勒住黃清亮，然為黃清亮掙脫並推倒於地，黃清亮旋往外
    逃跑求救，丙○○立即起身追逐，坐於駕駛座之謝信雄見狀
    即告知丁○○，丁○○聞言即打開廂型車之右後側車門，丙○○見狀順勢將黃清亮推入車內所預留之空間（即原先第2
    排座椅遭拆除處），丁○○將黃清亮之雙腳拉上車，丙○○
    隨即上車，謝信雄見已押得黃清亮，即駕車離去。黃清亮被
    押上車後，由丙○○壓制黃清亮上半身，黃清亮奮力抵抗，
    丁○○乃毆打黃清亮之胸部、腹部，並以事前購買之黑色膠
    帶綑綁黃清亮之雙腳，再與丙○○合力將黃清亮翻身趴下欲
    反綁其雙手，丁○○壓住黃清亮綑綁好之雙腳，惟黃清亮不
    斷掙扎，丙○○即出手毆打黃清亮之頭部及胸、腹部數下，
    丁○○於壓制黃清亮過程中扯下黃清亮所繫皮帶，拉扯黃清
    亮之褲子褪至小腿處，丙○○旋以黑色膠帶將黃清亮之雙手
    反綁於身後，因黃清亮始終不斷喊叫，丙○○拾起丁○○前
    所拉下黃清亮之皮帶，以之綑綁黃清亮之嘴巴，惟因該皮帶
    一再滑落，丙○○、丁○○為避免黃清亮大聲呼救，由丙○○脫下手套塞入黃清亮之口中堵其出聲，因主觀上未預見將
    手套塞入口內，可能進入喉頭阻塞呼吸道因而致死之結果，
    而猛力塞手套至黃清亮嘴巴，加以黃清亮欲出聲呼救及吞嚥
    口水之自然反應，該麻布手套因而深入黃清亮喉頭內部，丙○○、丁○○不察，仍以黑色膠帶封住黃清亮嘴巴、眼睛，
    使黃清亮無法吐出該麻布手套因而阻塞呼吸道無法呼吸，丙○○、丁○○疏未注意黃清亮隨即陷於呼吸困窘之境，仍繼
    續合力將黃清亮翻移至車廂後座，由丙○○壓住黃清亮身體
    ，丁○○以黑色膠帶將黃清亮之手、腳固定於第3 排座椅之
    椅腳支架上。丙○○為免膠帶鬆脫，復卸下自己所繫之皮帶
    綑綁黃清亮之雙腳避免鬆脫。謝信雄則駕駛上開廂型車沿台
    北縣新莊市○○路右轉中正路逃逸，而黃清亮因丙○○所塞
    入之麻布手套，深入其喉頭深部，於塞入手套後約3至5分鐘
    之後，因異物悶縊呼吸道窒息死亡。嗣車行至前述「思源釣
    蝦場」附近巷道，丁○○、謝信雄攜帶擄人所用之物品如黑
    色膠帶、麻布手套、頭套、易付卡、手機等物先行下車，至
    「思源釣蝦場」開走丁○○事先囑其停放該處之轎車，前往
    臺北縣五股疏洪道丟棄前開犯罪物品。丙○○則依原定計畫
    ，於同日9 時58分許將車開至中山立體停車場內，藏放後隨
    即離去，並將前開T 型工具及停車卡隨手丟棄，同日11時許
    ，搭乘計程車抵達桃園中正國際機場，欲依原定計劃前往大
    陸地區，於等候班機之際，以公用電話撥打黃清亮住家電話
    ，欲向黃清亮家屬勒贖，疑因抄錯電話號碼，致撥打多通電
    話均無人接聽。嗣於同日13時5 分許，丙○○即搭乘復興航
    空公司GE-371班機前往大陸地區之澳門再轉進珠海地區藏匿
    ，並與甲○○會合。藏匿期間，甲○○指示丙○○多次撥打
    電話向黃清亮家屬勒贖2 千萬元，亦因電話號碼錯誤均無人
    接聽，丙○○隨即於當日下午以電話告知丁○○，丁○○表
    示由其負責處理，並由丁○○多次撥打電話至黃清亮家中，
    亦因電話號碼錯誤無人接聽而無法得逞，丁○○乃聯絡戊○○欲瞭解狀況，戊○○因知黃清亮家屬已報警處理，轉知丁○○事情很棘手即未再聯絡。嗣於93年6月20日7時20分許，
    前開中山立體停車場之員工劉陳素惠，於巡視立體停車場時
    ，因藍色廂型車發出異味，報警處理，因而發現黃清亮之屍
    體，並扣得如附表一所示之物，新聞及報紙媒體並陸續報導
    本案相關訊息，丁○○見發現黃清亮屍體一事，心生恐慌，
    旋於翌日即93年6 月21日搭機至大陸地區躲藏。於逃亡期間
    ，依媒體報導內容認警方未發現其涉案，於同年7月6日搭機
    返臺，嗣丙○○見丁○○返臺已近2 個月，均未遭警方查獲
    ，亦認警方未發現其涉案，於93年9月2日搭機返臺，惟警方
    早已查悉彼等涉案，並知悉丙○○即將返臺，隨即於同年9
    月2 日13時50分許、14時許，先後在丁○○住處前、住處內
    查獲謝信雄、丁○○，再持搜索票於同日14時許，帶同謝信
    雄前往其位於臺北縣板橋市○○路○段32號3樓住處，扣得其
    所有非供前開擄人勒贖所用之如附表三所示之物；另於同日
    16時45分許，在桃園中正國際機場入境大廳，逮捕甫自大陸
    地區搭機返臺之丙○○，並扣得如附表二所示之物。嗣戊○○害怕其與丙○○、丁○○、謝信雄與甲○○共同謀議擄人
    勒贖之情東窗事發，於同日晚上8 時許，至甲○○逃亡之前
    與女友莊曉菁之住處－臺北縣新莊市○○街56巷1-7號9樓，
    要莊曉菁找出甲○○，同晚12時許，再度至莊曉菁上址詢問
    甲○○有無聯絡之事，翌日復至莊曉菁上址，翻查甲○○之
    物，並稱晚上將有檢警欲來搜索，要莊曉菁胞姊莊玉梅，將
    其取得之甲○○存摺、文件與5、6捲錄音帶丟棄，其間並向
    莊曉菁詢問是否有看過甲○○拿過1 個銀色比打火機大之錄
    音機。嗣因逃匿在南部之甲○○，於93年10月9日上午6時許
    ，在臺南縣東山鄉水雲村3鄰牛肉崎23號之1處之鬼仔洞龜重
    溪，因不詳原因溺水窒息死亡，在其身上搜出內容為「新莊
    分局最後一個字為『春』」之警員是本件擄人勒贖案之主謀
    」之遺書，且因丁○○亦曾供稱戊○○警員是本件主謀，戊○○因而為警拘提到案。
二、案經黃清亮之妹己○○、辛○○、庚○○及車主壬○○訴由
    台北縣政府警察局新莊分局報請臺灣板橋地方法院檢察署檢
    察官偵查起訴。
    理  由
壹、證據能力部分：
一、共同被告丙○○、謝信雄於檢察官偵查中以證人之地位具結
    後所為之證言，並無證據足認有何違法取供或顯不可信之情
    況，且於審判中，已使被告丁○○對該審判外之陳述，有補
    足行使反對詰問權之機會（最高法院95年度6675號判決參照
    ），依刑事訴訟法第159條之1第2項規定自得為證據。
二、刑事訴訟法第158條之3規定：「證人、鑑定人依法應具結而
    未結者，其證言或鑑定意見，不得作為證據」，所謂「依法
    應具結而未具結者」，係指檢察官或法官依刑事訴訟法第17
    5 條之規定，以證人身分傳喚被告以外之人（證人、告發人
    、告訴人、被害人、共犯或共同被告）到庭作證，或雖非以
    證人身分傳喚到庭，而於訊問調查過程，轉換為證人身分為
    調查時，此時其等供述之身分為證人，則檢察官、法官自應
    依本法第186 條有關具結之規定，命證人供前或供後具結，
    其陳述始符合第158條之3之規定，而有證據能力。若檢察官
    或法官非以證人身分傳喚而以告發人、告訴人、被害人或共
    犯、共同被告身分傳喚到庭為訊問時（如刑事訴訟法第71條
    、第219條之6第2項、第236條之1第1項、第248條之1、第27
    1條第2項、第271條之1第1 項），其身分既非證人，即與依
    法應具結之要件不合，縱未命其具結，純屬檢察官或法官調
    查證據職權之適法行使，當無違法可言。而前揭不論係本案
    或他案在檢察官面前作成未經具結之陳述筆錄，係屬被告以
    外之人於偵查中向檢察官所為之陳述，本質上屬於傳聞證據
    ，基於保障被告在憲法上之基本訴訟權，除該被告以外之人
    死亡、身心障礙致記憶喪失或無法陳述、滯留國外或所在不
    明而無法傳喚或傳喚不到、或到庭後拒絕陳述等情形外，如
    已經法院傳喚到庭具結而為陳述，並經被告之反對詰問，前
    揭非以證人身分而在檢察官面前未經具結之陳述筆錄，除顯
    有不可信之情況者外，得為證據，並應於判決內敘明其符合
    傳聞證據例外之理由。又前揭非以證人之身分在審判中之陳
    述筆錄，倘該被告以外之人已經法院以證人身分傳喚到庭並
    經具結作證，且由被告為反對詰問，或有前揭傳喚不能或詰
    問不能之情形外，該未經具結之陳述筆錄因屬審判上之陳述
    ，自有證據能力；若係在另案法官面前作成之陳述筆錄，本
    質上亦屬傳聞證據，自得依刑事訴訟法第159條之1 第1項之
    規定，認有證據能力。不能因陳述人未經具結，即一律適用
    本法第158條之3之規定，排除其證據能力（96年度台上字第
    3527號判決意旨參照）。
  (一)共同被告丙○○、謝信雄於檢察官偵查以被告身分所為陳述
    ，雖未經具結，然共同被告丙○○、謝信雄嗣於原審到庭具
    結為證，經被告丁○○及其辯護人交互詰問，已保障被告丁○○訴訟程序權，補正未經被告丁○○對質詰問之瑕疵。審
    酌現階段刑事訴訟法規定檢察官代表國家偵查犯罪實施公訴
    ，依法其有訊問被告、證人及鑑定人之權，且實務運作時，
    檢察官偵查向前開之人詢問時，原則上均能遵守法律規定，
    不致違法取供，被告丁○○及其辯護人並未主張檢察官有何
    違法取得前開共同被告丙○○、謝信雄陳述之情形，且並無
    證據證明共同被告丙○○、謝信雄於檢察官偵查中所為證述
    有何誤認之情形，自無顯不可信之情況。共同被告丙○○、
    謝信雄前開於偵查所為證述，自得依刑事訴訟法第159 條之
    1第2項之規定，認有證據能力。
  (二)另共同被告丙○○於原審以證人之身分傳喚到庭並具結作證
    以前，以被告之身分於審判中所為之陳述及共同被告謝信雄
    本院前審以證人之身分傳喚到庭並具結作證以前，歷審以被
    告之身分於審判中所為之陳述，該未經具結之陳述筆錄因屬
    審判上之陳述，自有證據能力。
三、共同被告丙○○之警詢筆錄雖係審判外之陳述，但其於警局
    所為之陳述，乃該管司法警察公務員於其偵查犯罪職務權限
    所為調查中而製作之紀錄文書，且共同被告丙○○於歷審中
    未曾有非任意之抗辯，是其所述係出於自由意志，無何足致
    影響其自由意願而違背意思陳述之情事，足見其當時陳述應
    未受到外力不當影響甚明，顯非該管司法警察不法取供所得
    者，因具可信性，且為證明犯罪事實存否所必要，復因共同
    被告丙○○現所在不明，業經本院通緝在案，依刑事訴訟法
    第159條之3規定，自得為證據。
四、除前共同被告丙○○、謝信雄於警訊中之陳述外，對下列所
    引用之證據資料，被告丁○○及其辯護人於原審、本院上訴
    審對之證據能力並不爭執（見原審卷(一)第62頁、矚上重訴卷
    (一)第193、194頁、第226 頁），且僅於本院準備程序中泛稱
    被告以外之人警詢時之供述沒有證據能力，惟於本院審理時
    逐一提示共同被告以外之其他證人之警訊筆錄以及其他書面
    陳述時，均已表示沒有意見，且於言詞辯論終結前亦未為聲
    明異議（見本院97年9月5日審判筆錄），依刑事訴訟法第15
    9條之5規定，視為已有將該等傳聞證據採為證據之同意，本
    院審酌下列證據資料作成之情況，查無違法取證之情形，認
    應係出於其自由意志，具有可信性，並無不適宜作為證據之
    情形，認具有證據能力。
五、測謊鑑定，係依一般人若下意識刻意隱瞞事實真相時，會產
    生微妙之心理變化，例如：憂慮、緊張、恐懼、不安等現象
    ，而因身體內部之心理變化，身體外部之生理狀況亦隨之變
    化，例如：呼吸急促、血液循環加速、心跳加快、聲音降低
    、大量流汗等異常現象，惟表現在外之生理變化，往往不易
    由肉眼觀察，乃由測謊員對受測者提問與待證事實相關之問
    題，藉由科學儀器 (測謊機)紀 錄受測者對各個質問所產生
    細微之生理變化，加以分析受測者是否下意識刻意隱瞞事實
    真相，並判定其供述是否真實；測謊機本身並不能直接對受
    測者之供述產生正確與否之訊號，而係測謊員依其專業之學
    識及經驗，就測謊紀錄，予以客觀之分析解讀，至於測謊鑑
    定究竟有無證據能力，刑事訴訟法並無明文規定，惟實務上
    ，送鑑單位依刑事訴訟法第208條第1項規定，囑託法務部調
    查局或內政部警政署刑事警察局為測謊檢查，受囑託機關就
    檢查結果，以該機關名義函覆原囑託之送鑑單位，該測謊檢
    查結果之書面報告，即係受囑託機關之鑑定報告，該機關之
    鑑定報告，形式上若符合測謊基本程式要件，包括：（一）
    經受測人同意配合，並已告知得拒絕受測，以減輕受測者不
    必要之壓力。（二）測謊員須經良好之專業訓練與相當之經
    驗。（三）測謊儀器品質良好且運作正常。（四）受測人身
    心及意識狀態正常。（五）測謊環境良好，無不當之外力干
    擾等要件，即賦予證據能力。有最高法院92年台上字第2282
    判決意旨足參。本件測謊既經同案被告戊○○具結同意，且
    已經告知得拒絕測謊，並有調查受測者身心狀況，在測謊儀
    器正常，無干擾之環境下由具有專業資格之測謊員施測，有
    內政部警政署刑事警察局95年6月8日刑鑑字第0950083585號
    鑑定書及後附之測謊鑑定資料及該局97年6 月26日刑鑑字第
    0970091954號函後附之測謊問題、圖譜及施測人測謊工作學
    經歷表等資料一份在卷足稽，足認符合測謊之基本要件程式
    ，自有證據能力。
貳、認定犯罪事實所憑之依據及理由部分：
一、訊據上訴人即被告丁○○坦承有擄人勒贖之犯行，然辯稱：
    置被害人於死並非事前謀議範圍，致死原因係丙○○個人行
    為，是丙○○臨時起意將手套塞進被害人口內云云。
二、經查：
  (一)上揭擄人勒贖部分之事實，業據被告丁○○於本院、本院前
    審及更一審坦承不諱（見本院卷第卷第72頁反面、本院97年
    9月5日審判筆錄第2頁、矚上重更(二)卷第59頁反面、第107頁
    反面、矚上重更(一)卷第64頁反面、第85頁反面），並供述：
    本案係戊○○先找甲○○協議犯案，再由甲○○找我一起作
    案，我再找謝信雄與丙○○共同參與犯案，甲○○說戊○○
    告訴他，被害人很有錢，乃以被害人為作案對象；戊○○均
    經由甲○○居中聯絡傳遞訊息，通常是我與甲○○、謝信雄
    、丙○○4人在我板橋市○○路家中謀議；約案發前1個月，
    由甲○○負責籌劃綁架被害人，我與丙○○、謝信雄負責綁
    人，戊○○擔任內應工作，負責作案後至被害人家打探消息
    ，提供警方調查方向並拿取贖款，並由甲○○先前往大陸廈
    門提供匯款帳戶，係預備戊○○無法自被害人家屬取得贖款
    時，改以匯款方式供被害人家屬匯款；謀議時即決定將被害
    人放到停車場；謝信雄、丙○○均知要勒索錢財；膠帶是我
    案發前1 週去板橋市○○路水電材料行買的，甲○○並拿錢
    給我去臺北市○○街買2張易付卡，又交T型工具給我與丙○○、謝信雄3 人，至臺北縣中和市○○道北二高橋下竊取車
    號HB-7786 號藍色廂型車，得手後，謝信雄將該車駛往丙○○住家附近之空地停放，我與甲○○、謝信雄、丙○○4 人
    並決定將廂型車之第2排座椅拆除以利綁人；作案前約2、3
    天前某日下午3 時許，我與甲○○、戊○○3 人，在新莊市
    棒球場門口討論作案過程，甲○○告知戊○○近日即將著手
    擄人勒贖，要戊○○留意電話；後我與甲○○、丙○○及謝
    信雄前往我位於臺北縣板橋市○○路○段226巷1號3樓之住處
    ，一起商討擄人分工事宜，甲○○認謝信雄右手受傷不宜負
    責押人，乃決定由謝信雄負責駕車，丙○○身材較為壯碩，
    負責押人上車，其在車上接應丙○○，並與丙○○綑綁人質
    ，隔日即93年6 月14日，甲○○前往大陸地區廈門，安排銀
    行帳戶以供擄人後匯款取贖之用，並於6 月15日晚上打電話
    要我3人隔日擄人；同年6月16日早晨，丙○○先至現場，8
    時許我及謝信雄接獲丙○○電話，謝信雄即開廂型車載我一
    起到現場，停車在被害人家門前，由丙○○去按電鈴，被害
    人開門丙○○即進入，後謝信雄說見被害人推倒丙○○，我
    聽到聲音打開車門，丙○○就順勢將被害人推上車，我即將
    被害人的腳拉上車並關上車門；我與丙○○就合力壓制被害
    人，丙○○以黑色膠帶綑綁死者雙手，並脫掉手套塞住死者
    嘴巴防止他呼救，我則綑綁死者雙腳、眼睛，我2 人以黑色
    膠帶將被害人雙手及雙腳捆綁於第3 排座椅兩邊椅腳上，其
    間被害人之褲子因其掙扎致被我脫下，我與丙○○，因被害
    人反抗均有打被害人；謝信雄嗣將廂型車開到「思源釣蝦場
    」旁之巷子，與我先下車，至「思源釣蝦場」停車場，駕駛
    我所有、前1 日謝信雄已停放在該處之轎車離開，並將綁架
    被害人用之行動電話SIM 卡及手機、頭套、手套、膠帶棄置
    在五股鄉○○道排水溝；丙○○則將車開往蘆洲中山立體停
    車場，並依計畫出國，因他有被被害人看見，而我則因有戴
    頭套沒被看見；我是在新聞報導被害人死亡的隔天才出國；
    綁被害人目的是要勒索錢財，甲○○曾說要勒贖500萬元至1
    千萬元或2 千萬元，丙○○在大陸打電話向我表示甲○○有
    叫其打電話給被害人家屬要2 千萬元，但打不通，事後我有
    用事先購買之易付卡行動電話門號及公用電話，打電話向其
    家屬勒贖錢財，但是電話有通卻沒人接等語（見偵查卷(一)第
    28至35頁、偵查卷(二)第163至170頁反面、第179 頁正、反面
    、偵查卷(三)第8至10頁、第271至273頁、原審卷(一)第109頁、
    原審卷(二)第102至113頁、第118至119頁、第124頁、第126頁
    、第128頁）。
  (二)同案被告丙○○亦供述：綽號「老猴」、「阿通」之甲○○
    ，於案發前1、2個月，曾多次在其住處、丁○○板橋住家等
    處，提起害人租金月入1、2百萬元，抓被害人至少可以拿到
    1、2千萬元，在場尚有丁○○、謝信雄；當時我因欠人100
    多萬元缺錢，甲○○表示可分錢遂答應參與擄人，之後甲○○即不定時地提供3至5千元，第1 次係購買手套、膠帶，並
    陸續提供資金，供其等花用；我有開ZG-4802 號車去新莊市
    ○○街、碧江街等處勘查地形，謝信雄2 次陪同前去；我並
    用自備鐮刀割斷被害人住處附近監視器電線；在案發前幾天
    ，甲○○在丁○○住家告訴我與丁○○、謝信雄3 人決定綁
    被害人，並於作案前1天打電話到丁○○家告知我們3人翌日
    作案，綁被害人之目的係要勒贖錢財；93年6月16日早上6、
    7 時許，我聯絡丁○○、謝信雄出門，即搭乘計程車至武前
    街吃早餐等待其2人，嗣去7-11便利商店2次購買小瓶瞬間膠
    ，作為湮滅指紋之用；約9時許，謝信雄、丁○○駕駛ZG-48
    02號車前來，迴轉停車在被害人家門前，我即去按被害人家
    門鈴，鐵門打開，假裝購買東西進入，伺機勒住被害人，但
    遭被害人推倒，被害人即往外跑叫喊「搶劫」，丁○○打開
    車門，我順勢將被害人推入車內，謝信雄立即將車子開走，
    丁○○則在車上接應被推上車之被害人；我壓制死者上半身
    ，丁○○則以黑色膠帶綑綁被害人腳部，2 人再合力綑綁被
    害人雙手於後，因被害人呼叫，本欲以皮帶勒住被害人嘴巴
    ，但沒效果，因甲○○曾說要塞手套，我遂脫下手套塞入被
    害人嘴巴，然後以膠帶封住被害人眼晴、嘴巴，留鼻孔呼吸
    道，將被害人固定在後排椅腳腳架，再用其所繫之皮帶綑綁
    被害人腳部；在綑綁被害人期間，因被害人拼命掙扎，我與
    丁○○有毆打被害人；丁○○、謝信雄在「思源釣蝦場」下
    車，我將箱型車開往得勝街立體停車場停車，當初與甲○○
    、丁○○、謝信雄因怕犯行遭發現，事先決定將被害人放在
    該停車場；擄走被害人後，曾於同日約10至11時許，為勒贖
    錢財而在桃園中正機場大廳用公用電話打電話給被害人家屬
    2、3次，但無人接聽，待我抵達大陸珠海地區後，甲○○叫
    我打2至3次給被害人家屬要2 千萬元，但電話仍然沒人接聽
    ，我聯絡丁○○表示被害人家中無人接聽電話，丁○○表示
    會處理，後來之情形即不得而知；謝信雄自始至終均知要綁
    被害人並向其家屬要錢；甲○○有提過「阿春」，亦曾聽甲○○與「阿春」通電話，但未見過「阿春」，有1 次要去見
    「阿春」，但「阿春」只同意見丁○○等語（見偵查卷(一)第
    10至11頁、第13頁、第17頁、第21至22頁、偵查卷(二)第171
    至178頁反面、偵查卷(三)第270至273頁、原審卷(二)第141至15
    0頁）。
  (三)同案被告謝信雄亦供述：本案係甲○○主導，甲○○曾經約
    我與丙○○、丁○○在中港路旁之公園要一起去找戊○○，
    但後來甲○○表示戊○○不想見那麼多人，故我與丙○○留
    在公園等待；93年5月底、6月初，丙○○曾開車載我前往被
    害人黃清亮住處「勘查地形」2 次；廂型車係其與丙○○、
    丁○○去偷的，車牌係案發當天其在大漢橋下以梅花板手偷
    的；甲○○有交待案發當天接丁○○後等丙○○之電話，約
    8 時10分許，丙○○打電話叫其等開車至武前街，將車迴轉
    停在被害人家門口，待被害人被押入車後，丙○○即稱趕快
    開車，到了中山路與思源路口，我與丁○○下車開丁○○的
    車，該車係6 月15日晚上，由我先駛至該處停放，以備隔日
    抓到人，我與丁○○先在該處下車，一起去丟棄作案用的東
    西；丙○○則載被害人至蘆洲中山停車塔；當初甲○○表示
    如果押到被害人有要到錢，會給其20萬元，後來看新聞才知
    被害人死亡等語（見偵查卷(二)第160頁反面至161頁、第179
    頁反面、原審卷(二)第185至186頁、第196至197頁、第200 至
    202 頁、第206至207頁、矚上重訴卷(二)第90頁）。互核被告
    丁○○與同案被告謝信雄、丙○○所述部分均相合一致。
  (四)被害人之屍體，於93年6月20日，在臺北縣蘆洲市○○街107
    號，中山立體停車場第7停車塔2號停車位所停放懸掛車牌3T
    -2607號之藍色廂型車（實際車號HB-7786號）內發現，業經
    停車場員工劉陳素惠證述在卷（見偵查卷(一)第110 頁反面）
    ，並經檢察官督同法醫師相驗，製有勘驗筆錄2份、驗斷書1
    份、相驗屍體證明書1紙，且有相驗照片8幀附卷足參（見相
    驗卷第15至17頁、第22至26頁、第31至34頁、第46頁），足
    徵該屍體為被害人無訛。被害人之死因，經鑑定結果：一、
    外傷證據：１、嘴部有橫向生前膠帶捆綁痕，由右下略向左
    上，膚色呈蒼白並向後頸形成環形生前壓痕，環形寬度約在
    2.5至4.5公分之間。嘴內有麻布手套緊密於喉頭並致懸壅垂
    扁平變形至向後彎曲。２、雙眼眉毛以下至雙頰邊有生前寬
    約2.5至3公分膠帶捆綁痕，並橫向後至雙耳上端及枕頸部。
    ３、雙腳踝離足底15公分處外側有生前捆綁壓痕寬約8至10
    公分，右腳較明顯。４、雙手腕離指尖約20公分處，外背側
    有生前捆綁壓痕。５、頸部有生前環頸壓痕寬3.5至6公分（
    前頸）並漸次消失於後上頸部。６、額頂部帽腱膜上8×5公
    分出血，頭顱骨無骨折。７、右側第4、5肋骨間及左側第5
    、6、7肋骨間有皮下出血狀。二、肉眼及解剖觀察結果：死
    者為一老年男子，身長165 公分，體重約50公斤，胸寬、厚
    各為40及21公分，外觀體型及營養狀況尚可，屍體已呈中度
    腐敗。瞳孔糢糊放大。背部屍斑之壓迫區呈蝴蝶狀分佈，淺
    而固定，依序檢視如下：１、雙眼部、嘴部有生前雙環形捆
    綁痕（如外傷證據）。切開頭部皮膚，皮下有出血（如外傷
    證據）。２、頸部：咽喉上部原有麻布手套異物移除後，氣
    管內無異物存。３、肋骨有明顯外傷狀（見外傷證據）。三
    、死者死亡經過及對其死因之看法：１、死者於失蹤當日似
    在遭限制行動後50分鐘內即被置於箱型車輛後座，頭部之眼
    口部遭膠帶捆綁、內褲遺失、麻手套塞於喉頭深處再外捆膠
    帶（下寬達2.5公分，上寬達4.5公分），手遭反綁、腳捆綁
    固定於箱型車支架上，皮帶捆在頸部。兇嫌似有預謀而尚無
    章法，推定初時僅限制自由或擬逼供時，受害人驚叫，慌忙
    處置受害人時，有因塞麻手套於口喉間、欲封住受害人嘴巴
    時致死者死亡之可能。全身除悶縊及頭頂部敲擊傷外，似均
    為限制行動之皮肉傷。頸部有環形扼頸壓痕，應非生前致命
    傷。２、由以上死者死亡經過及檢驗判明：死者之死亡機轉
    為呼吸性休克，死亡原因為異物悶縊呼吸道窒縊呼吸道，窒
    息死亡。死亡方式為「他殺」。四、鑑定結果：死者黃清亮
    ，因遭綁架、異物悶縊呼吸道窒息死亡，死亡方式為「他殺
    」等情，有93年8 月29日法務部法醫研究所（93）法醫所醫
    鑑字第0933號鑑定書在卷可稽（見相驗卷第36至45頁）。依
    上開鑑定報告及卷附照片，關於被害人有非致命之環形扼頸
    壓痕、嘴內有麻布手套緊密於喉頭、眼部、嘴部環形綑綁痕
    、手遭反綁、肋骨外傷、額頂部出血、腳綑綁固定於箱型車
    支架上，懸掛被害人頸部之皮帶、皮肉傷等情，核與被告丙○○前開所述自後勒住被害人頸部，及被告丙○○、丁○○
    所述以黑色膠帶綑綁被害人手腳，因被害人呼救以皮帶勒住
    被害人嘴巴但無效果，改以手套塞入被害人嘴巴，毆打被害
    人頭、胸、腹，以膠帶綑綁被害人之眼、嘴等情，互核相符
    。
  (五)原審函詢法務部法醫研究所再次鑑定有關被害人之確實死亡
    時間，經該所鑑定認：「１、死者黃清亮約於93年6 月16日
    上午9時，在住家3樓因聽到鈴聲就下去，似有聽到「搶劫」
    及車子搖晃等遭綁架之跡象。２、乘載死者黃清亮之車輛似
    於當日（即遭劫持後約50分鐘），93年6月16日9時58分駛入
    蘆洲市○○街107號立體停車場，並於93年6月20日遭人發現
    。３、死者解剖時有嚴重死後腐敗現象，惟嘴部有橫向膠帶
    捆綁痕，嘴內有麻布手套緊密於喉頭並致懸壅垂扁平變形致
    向後彎曲。眼臉並有多樣膠帶捆綁痕並橫向後至雙耳上端及
    枕頸部。４、由死者遭綁限制行動於車箱內，似有車子搖晃
    之資料，研判死者於93年6月16日9時許初時應有強力抵抗，
    惟由死者遭膠帶封嘴及麻布手套深入喉頭為極粗糙之手法，
    且極易造成受害者於3至5分鐘內死亡... 能確認在93年6 月
    16日9時58分車輛進入停車塔內前即已死亡。」有該所94年3
    月23日法醫理字第0940000212號函附法醫所（94）醫鑑字第
    0107號法醫文書審查鑑定書1份存卷可參（見原審卷(一)第192
    至196 頁），足見被害人之死因，為異物悶縊呼吸道窒息死
    亡，死亡時間係被害人遭膠帶封嘴及遭塞入之麻布手套深入
    喉頭後約3至5分鐘內死亡，應堪認定。至上開鑑定報告，研
    判死者確實死亡時間研判為93年6月16日9時10分鐘許，惟依
    上開被告丁○○及共同被告丙○○於歷審所述，並非被害人
    被推上車，其等立即以手套塞入被害人之口內，而係先壓制
    被害人之抵抗，綑綁被害人手、腳，之後因被害人喊叫以被
    害人之皮帶勒住被害人口部仍無效果，始改塞手套，其間經
    過之時間，因涉被害人反抗之程度及被告等人綑綁時間之快
    慢，洵無法確認被害人之死亡時間為9 時10分，但應可確定
    被害人係經塞入手套後3至5分鐘內死亡，且在駛入停車塔前
    即已身亡。至被告丁○○雖辯稱其與同案被告謝信雄下車時
    ，被害人仍有出聲云云（見原審卷(一)第23頁），惟以被害人
    被塞手套深入喉頭，並外封膠帶，豈可能出聲？又被告丁○○於本院前審辯稱其下車時才看到丙○○拿手套塞在被害人
    嘴裡云云（見矚上重更(二)卷第119 頁反面），惟被告丁○○
    於本院準備程序中已坦言：當初捉黃清亮的時候，目的只是
    要勒贖，只是說要用膠帶蒙住，伊還在車上，有當場看共同
    被告丙○○塞手套，伊認為只是要讓被害者不要吵，丙○○
    坐在黃清亮的身上，把他的護手套塞在被害者的嘴上，塞布
    手套後，還有用膠帶封住嘴巴等語（見本院卷第72頁反面）
    ，已見被告丁○○前辯情虛。再以同案被告丙○○所稱怕被
    害人呼叫，原以皮帶摀住其嘴無效果，再改塞手套之情況下
    ，以皮帶摀嘴之效果既不能防止被害人呼救，被告丁○○與
    共同被告丙○○豈有不立即改用其他方式制止被害人呼叫之
    舉？復參酌被害人被綑綁至箱型車後座座椅椅腳之前，其雙
    腳、雙手、雙眼均已被黑色膠帶綑綁，業據被告丁○○自承
    在卷（見偵查卷(三)第7至8頁），及同案被告丙○○亦稱塞入
    手套後用膠帶綁住，再將被害人綁在椅腳下，丁○○與謝信
    雄才下車之情（見偵查卷(二)第175頁、矚上重訴卷(一)第108頁
    ），則被告丁○○於本院前審所辯，被害人是其離去後才被
    丙○○以手套塞入口中，此係丙○○個人行為云云，顯無可
    信。
  (六)上開廂型車經採證結果，車輛編號4右側車門旁腳墊煙蒂DNA
    -STR型別，與被告丁○○相符；車輛編號15-1方向盤左側擦
    拭棉棒DNA-STR 型別，與同案被告丙○○相符；垃圾桶編號
    42煙蒂之DNA-STR 型別，復與同案被告謝信雄相符，有內政
    部警政署刑事警察局鑑驗書可稽（見偵查卷(三)第62頁），確
    證被告丁○○所述以該廂型車擄走被害人屬實。
  (七)參酌下列被告等人於著手本件犯行前後之行為：
    (1)被告丁○○及同案被告丙○○、謝信雄自白為擄人而竊取
      車牌號碼HB-7786 號藍色廂型車，謝信雄並於案發當天竊
      取3T-2607號車牌懸掛在廂型車上，掩人耳目，分別有HB-
      7786號車之車主壬○○，3T-2607 號車主黃順隆及使用人
      郭福田證述在卷，且有HB-7786號及3T-2607號車籍作業查
      詢認可資料、贓物認領保管單在卷可參（見偵查卷(一)第66
      頁反面、第108頁、第64頁、偵查卷(三)第36頁、第180至18
      1頁）。
    (2)同案被告丙○○於作案前前往剪斷被害人住處附近之監視
      器線路，亦經被害人住處之里長劉國忠證述明確，並有同
      案被告丙○○於93年6月12日於新莊市○○街4巷內經監視
      器攝得之翻拍照片可稽（見偵查卷(一)第98頁正、反面、第
      100至102頁、第122頁）。
    (3)93年6 月16日同案被告丙○○先至被害人住處監看，並在
      被害人家對面之早餐店購買早餐，業經早餐店老闆高俐陵
      證述在卷，並有同案被告丙○○經監視器攝得之翻拍照片
      在卷可參（見偵查卷(一)第94頁、第95頁反面、第96頁反面
      、第131至132頁）；同案被告丙○○於同日早上在被害人
      住處附近超商購買瞬間膠，亦經超商店員廖秋黃證述在卷
      ，並有監視器之翻拍照片在卷可考（見偵查卷(一)第97頁正
      、反面、第133頁、第136頁、第149頁、第150頁）。
    (4)93年6 月16日9時許，同案被告謝信雄駕駛改懸掛3T-2607
      號藍色廂型車搭載被告丁○○進、出新莊市○○街4 巷，
      亦有監視器之翻拍照片在卷（見偵查卷(一)第120頁、第124
      頁）。
    (5)93年6月16日上午9時58分許，同案被告丙○○駕駛前開廂
      型車搭載被害人至蘆洲市中山立體停車場停放，亦有停車
      收費憑證卡影本及同案被告丙○○於停車塔附近經攝得之
      照片在卷可按（見他4249卷第116頁、偵查卷(一)第137至14
      2頁、第148頁）。
    (6)綜上各情，亦與被告丁○○與同案被告丙○○上開供述相
      合。
  (八)按刑法上之間接故意（不確定故意）與加重結果犯之區別，
    在於間接故意對犯罪事實之發生，客觀上有預見之可能，主
    觀上亦有預見（不違背其本意），加重結果犯則對加重結果
    之發生，客觀上雖有預見之可能，但主觀上並未預見，其概
    念兩不相同。又殺人罪之成立，須於實施殺害時，即具有戕
    害他人生命之故意，始足當之。而殺人罪與傷害致人於死罪
    之區別，以有無殺意為斷，欲判斷其主觀犯意，應就一切證
    據，詳查審認，舉凡犯罪動機、案發情境、兇器種類、行兇
    過程、傷害部位、傷痕多寡、傷勢輕重、犯後態度等一切情
    狀，本於經驗及論理法則，綜合判斷，為認定之標準（最高
    法院85年台上字第5611號判決、94年度台上字第580號判決
    參照）。查：
    (1)依上開法務部法醫研究所之鑑定書，指「兇嫌似有預謀而
      尚無章法，推定初時僅限制自由或擬逼供時，受害人驚叫
      ，慌忙處置受害人時，因塞麻手套於口喉間、欲封住受害
      人嘴巴時致死之可能」（見相驗卷第44頁），依鑑定報告
      所研判之死因，認為被告之手段無章法，可能欲阻止被害
      人喊叫，塞麻布手套欲封住被害人之嘴巴所造成，核與同
      案被告丙○○前開所述，認為欲阻止被害人喊叫，其個人
      原先認為以皮帶勒住被害人之嘴部會比較快但卻無效，改
      以當初謀議之手套塞入被害人嘴內，如果被告丁○○與同
      案被告丙○○等有殺害被害人之故意，則於被害人被推入
      車內時即可立時加以勒斃，即無捆綁被害人手腳或設法防
      止被害人喊叫以皮帶勒嘴或塞手套之必要。
    (2)同案被告丙○○雖將手套置入被害人之嘴，並以膠帶捆綁
      被害人之嘴巴、眼睛，並未將被害人之鼻部以膠帶封閉，
      有卷附照片及上開鑑定書可按，如被告丁○○與同案被告
      丙○○等謀議擄人後要殺死被害人，豈會未封閉被害人之
      鼻部阻其呼吸，且在場目賭之被告丁○○豈有不加工協力
      殺害之理？況除被害人反抗掙扎時，被告丁○○與同案被
      告丙○○除徒手毆打被害人外，並未以任何武器對被害人
      身體致命部位為其他致命之攻擊行為，益證其等確無擄人
      後殺害被害人之謀議。
    (3)如同案被告丙○○塞手套至被害人之嘴巴，係其等殺害被
      害人之手段，則其等於塞手套後靜待被害人死亡即足，被
      告丙○○、丁○○何須再將被害人手腳捆綁於椅腳，被告
      丙○○何須再取用自己之皮帶捆綁被害人之腳部防止掙脫
      ，此同時可證被告等並無預見以手套塞被害人之嘴巴會致
      被害人於死，並因恐被害人掙脫，而以膠帶將被害人手腳
      固定於椅腳，被告丙○○再以皮帶固定被害人之雙腳。
    (4)被告丁○○與同案被告丙○○等人擄走被害人目的，係欲
      勒贖錢財，而被害人家屬惟恐被害人受害，多會要求確定
      被害人生存始願付款，如被告等有致被害人於死之故意，
      不致於尚未與被害人家屬聯繫，未確定取得錢財即先殺害
      被害人，此與擄人之目的有間。
    (5)綜上，由被告丁○○與同案被告丙○○等人犯罪之動機、
      過程、手段顯然被告丁○○無殺害被害人之故意，亦無預
      見被害人會因塞手套致死而故意使其發生之主觀犯意。被
      告丁○○及同案被告謝信雄、甲○○、丙○○雖無殺人之
      故意，然以異物置入嘴避免被害人喊叫，有致被害人呼吸
      道遭阻塞之危險，縱未封閉鼻部，亦會致生無法呼吸窒息
      之結果，此為一般人客觀上所能預見。況在被害人極力掙
      扎、抗拒下，被告丁○○與同案被告丙○○作案倉促、緊
      張之狀態下，將麻布手套塞入嘴內，施力難以控制，再以
      膠帶封住嘴巴，加以被害人欲出聲呼救及自然吞嚥口水之
      反射動作下，因嘴巴遭封住，無法吐出塞入之手套，將造
      成該塞入之手套因而深入喉頭深部而阻塞呼吸道，極易於
      短時間內造成窒息死亡之結果，被告丁○○與同案被告丙○○以及共犯甲○○、謝信雄在客觀上實有預見之可能性
      ，惟被告丁○○等人執行擄人過程係處於急促完成，手法
      粗糙，欠缺足夠之時間與清晰之理智判斷，加以被告丁○○並無欲致被害人於死之犯意，業如前述，是發生被害人
      死亡之結果，實非被告丁○○所期待其發生，自不宜以所
      生被害人死亡之結果，即認被告丁○○有殺人之故意或未
      必故意。惟被告丁○○之行為，既發生被害人死亡之結果
      ，其與同案被告丙○○塞手套行為與被害人窒息死亡有相
      當因果關係，自仍應就此死亡之加重結果負責。又如前述
      ，被告丁○○即在同案被告丙○○對被害人黃清亮塞布手
      套時在場，且如被告丁○○前承在擄人之初有阻止被害人
      黃清亮呼喊求救之預想及謀議，而同案被告丙○○將布手
      套塞入被害人口中之初衷即意在阻止被害人之呼喊，被告
      丁○○在場亦未加阻攔，顯見以布手套塞入被害人口中之
      行為，尚非溢於被告丁○○參與犯罪謀議預想之範圍，自
      不因被告丁○○與同案被告丙○○等人為擄人勒贖之謀議
      時，未明究各種阻絕被害人呼救之方法，而生歧異，是被
      告丁○○於本院前審具狀及本院準備及審理中辯稱塞手套
      入被害人口中乃丙○○個人行為，已超出其等事前謀議之
      範圍云云（見矚上更(二)卷第129 頁、本院卷第72頁反面、
      本院97年9月5日審判筆錄第2頁），自無可採。
  (九)至同案被告謝信雄於原審及本院上訴審雖辯稱：以為本案僅
    屬甲○○之債務問題，不知要擄人勒贖云云（見原審卷(一)第
    88頁、矚上重訴卷(一)第59頁），似否認有與被告丁○○及同
    案丙○○及甲○○、戊○○有事前謀議之行為。惟被告丁○○與同案被告丙○○均稱謝信雄有參與事前謀議，知曉綁架
    被害人之目的在勒贖，及綁人後要停放在停車塔、用膠帶綁
    被害人之情，亦有與丙○○共同勘查地形2 次，並有共同偷
    竊箱型車作為犯案交通工具及謝信雄個人竊取車牌懸掛在箱
    型車上之舉，已如前述，果擄人目的僅在討債，何須有前述
    之行為？何以未向被害人表明要債之意及債權金額，即將被
    害人綁走，顯非要債之手段，所辯顯不合情理。是堪認被告
    丁○○與同案被告謝信雄、丙○○、甲○○間就本案犯行有
    犯意聯絡與行為分擔至明（戊○○共犯擄人勒贖部分詳後述
    ）。
  (十)本案尚有臺北縣政府警察局新莊分局員警戊○○涉案，負責
    當內應，打探消息，提供警方調查方向，以利取得贖款。查
    ：
    (1)被告丁○○於93年9月2日14時許，在臺北縣板橋市○○路
      ○段226巷1號3樓經警逮捕後，於歷次警詢筆錄均供稱另有
      警察人員「阿春」涉案，且作案前5 人並未一起開過會，
      一般均是其與甲○○、謝信雄、丙○○4 人討論，由甲○○居中聯絡傳遞「阿春」給予之訊息，但「阿春」不知道
      要將被害人放在蘆洲市中山立體停車場，在犯案前幾天下
      午，與甲○○在新莊棒球場消防隊門口旁邊告知「阿春」
      犯案之事情，當時「阿春」穿著警察制服，還有帶槍及騎
      警用摩托車，並指認戊○○之照片（經提供43位中港派出
      所員警照片A4紙張12張，指認第12張第4 位）等語，並有
      被告丁○○指認戊○○之照片可稽（見偵查卷(一)第24頁、
      第28頁、第31頁、偵查卷(三)第9 至10頁、第58頁）。則被
      告丁○○於警詢時指認中港派出所之員警確實係戊○○，
      而被告丁○○自警詢時起即指證人戊○○涉案，並輕易地
      在43名中港派出所員警之照片中無訛地指出戊○○，若戊○○與被告丁○○不相識，被告丁○○如何能明確指認戊○○為本案共犯之一？
    (2)被告丁○○並稱於作案之前2、3日下午與戊○○、甲○○
      約在新莊棒球場踫面討論作案之事，甲○○於作案前1 天
      （即93年6月15日）打電話來指示隔日（即93年6月16日）
      作案等情，誠如上述。而依甲○○之入出境紀錄（見矚上
      重訴卷(二)第82頁），甲○○於93年6月14日作案前2日，即
      自金門出境，同年月25日復由金門入境，可知丁○○所指
      與甲○○、戊○○作案前會面之時間，應係做案前3 日即
      93年6月13日下午，因作案前2日即6 月14日甲○○已自金
      門出境，不可能會面。又依新莊分局中港派出所93年6 月
      份之勤務分配表及員警出入及領用槍彈無線電登記簿所載
      ，93年6月13日戊○○於該日下午4時起，執行防搶防竊巡
      邏，係執行「棒球場」售票口安全秩序維護兼取締黃牛票
      兼機動服務所，該日戊○○亦以「球場勤務」為由領用槍
      枝、無線電，有新莊分局中港派出所45人勤務分配表暨臺
      北縣政府警察局員警出入及領用槍彈無線電登記簿附卷可
      稽（見囑上重訴卷(一)第336 頁）。可知被告丁○○指與甲○○、戊○○於案發前3 日在新莊棒球場附近會面討論作
      案之時間、地點、戊○○當天有配槍，均與戊○○之勤務
      種類、地點、領用槍枝相符，被告丁○○苟非親身經歷其
      事，自無可能有如是巧合之情。復參酌同案被告謝信雄亦
      稱：案發前3 日，本在甲○○女友住處樓下的公園等戊○○，遲不見其人影，甲○○電詢戊○○，經戊○○表示只
      見甲○○及丁○○，因此甲○○、丁○○去新莊棒球場附
      近，其與丙○○續留在公園等情（見原審卷(二)第191 頁、
      矚上重訴卷(一)第142 頁、矚上重訴卷(二)第90頁）。足證被
      告丁○○指稱戊○○涉案，並非空言。
    (3)被告丁○○與同案被告丙○○、謝信雄於93年9月2日先後
      經警逮捕後，戊○○隨即於同日晚上8 時許，至甲○○女
      友莊曉菁住處，宣稱遭邱姓嫌犯咬出參與本件命案之事，
      同晚12時許，復至莊曉菁住處詢問甲○○是否聯絡之事，
      翌日3 度至莊曉菁住處搜索甲○○之物，表示要找個銀色
      與打火機一般大小之錄音機，並稱晚上一定有檢察官、警
      察來搜東西，並要求其胞姊莊玉梅將裝有甲○○存摺、文
      件與5、6捲錄音帶之垃圾帶丟棄等情，業經證人莊曉菁證
      述在卷（見原審卷(二)第93至94頁）。若戊○○未涉本案，
      何以於得知被告丁○○與同案被告丙○○、謝信雄等人於
      93年9月2日遭逮捕後，同日晚上即前往甲○○與女友同居
      處詢問甲○○有無聯絡之事，隔日復至該處要求甲○○之
      同居人莊曉菁丟掉錄音資料？是戊○○畏罪情虛之情，甚
      明。
    (4)又戊○○雖於本院上訴審否認認識被告丁○○（見矚上重
      訴卷(二)第88頁反面），然觀戊○○使用之行動電話門號00
      00000000號，與被告丁○○使用之行動電話門號00000000
      00、0000000000號通聯紀錄比對結果，共同發話之對象有
      行動電話0000000000號，戊○○對之發話約15次，丁○○
      則受話2 次（見偵查卷(四)第518至519頁），如戊○○完全
      不認識被告丁○○，何以電話復有共同交集之處，益徵被
      告丁○○指稱其等共同聯絡者係甲○○，並非子虛。
    (5)另戊○○於偵查中經戊○○具結同意後送測謊鑑定，對於
      是否於案發前與甲○○等人商議擔任內應工作，及有無在
      新莊市棒球場附近與甲○○等人商議內應工作等提問，均
      呈不實反應，此有內政部警政署刑事警察局95年6月8日刑
      鑑字第0950083585號鑑定書影本及後附之測謊鑑定資料及
      該局97年6 月26日刑鑑字第0970091954號函附之測謊問題
      、圖譜及施測人測謊工作學經歷表等資料一份在卷足稽（
      見本院卷第103-107頁、第143-146頁），是本件測謊既經
      戊○○具結同意，且已經告知得拒絕測謊，並有調查受測
      者身心狀況，在測謊儀器正常，無干擾之環境下由具有專
      業資格之測謊員施測，前開測謊之結果，實足補強被告丁○○供述之真實性。
    (6)綜上各情，顯見戊○○係與甲○○、謝信雄、丙○○及被
      告丁○○共同犯擄人勒贖罪無訛。且戊○○亦因參與本件
      擄人勒贖案件，已經原審法院判處無期徒刑，並褫奪公權
      終身（現上訴本院另案審理中），有原審判決書（96年1
      月26日判決）在卷足佐。按共同正犯之意思聯絡，原不以
      數人間直接發生者為限，即有間接之聯絡者，亦包括在內
      。如甲分別邀約乙、丙犯罪，雖乙、丙間彼此並無直接之
      聯絡，亦無礙於其為共同正犯之成立（最高法院77年度台
      上字第2135號判例參照）。雖被告丁○○與同案被告丙○○關於如何擄人，均一度供稱僅與謝信雄、甲○○4 人一
      起謀議，戊○○未一起開過會，不知要將被害人放於停車
      塔云云（見偵查卷(一)第31頁、第33頁、偵查卷(二)第173 頁
      反面），惟據被告丁○○證述戊○○負責內應，擄人後打
      探消息，及員警之偵辦方向等部分，業如前述，則戊○○
      與被告丁○○及同案被告丙○○、謝信雄之間，透過甲○○而將本件擄人勒贖犯行串聯，無違共犯分工之事理，依
      照前揭判例意旨，戊○○雖未與同案被告丙○○、謝信雄
      有直接之聯絡（戊○○已與被告丁○○於新莊棒球場見面
      ，應認已有直接犯意聯絡），仍無礙為共同正犯。
    (7)證人戊○○僅以共同犯罪之意思，負責打探消息，提供警
      方調查方向，以利取得贖款，係以共同擄人勒贖之犯意聯
      絡，參與構成要件以外之行為，並未參與被告與同案被告
      丙○○、謝信雄、甲○○關於實際擄人勒贖之犯行，且被
      告丁○○亦稱證人戊○○不知將死者藏在蘆洲市立體停車
      場內（見偵查卷(一)第33頁），是戊○○既僅就擄人勒贖部
      分有犯意聯絡，就擄人勒贖因而致人於死之加重結果，並
      無客觀上可預見之情，自毋庸同負其責，併此敘明。
  (十一)綜上所述，本件事證明確，被告丁○○擄人勒贖致死之犯行
    ，洵堪認定。
、論罪部分：
一、按行為後法律有變更者，適用行為時之法律。但行為後之法
    律有利於行為人者，適用最有利於行為人之法律，刑法第2
    條第1 項定有明文（刑法第2 條係規範行為後法律變更所生
    新舊法律比較適用之準據法，是刑法第2 條本身雖經修正，
    但該條文既屬適用法律之準據法，本身尚無比較新舊法之問
    題，應逕適用裁判時之刑法第2 條規定以決定適用之刑罰法
    律）。又比較時應就罪刑有關之共犯、未遂犯、想像競合犯
    、牽連犯、連續犯、結合犯，以及累犯加重、自首減輕暨其
    他法定加減（如身分加減）與加減例等一切規定，綜其全部
    罪刑之結果而為比較（最高法院95年第8 次刑事庭會議決議
    參照）。查被告行為後，刑法第28條有關共犯、第55條後段
    牽連犯等規定，業於94年2月2日修正公布，並自95年7月1日
    起施行，茲就比較情形分述如下：
  (一)刑法第28條有關共犯之規定，修正前第28條規定：「二人以
    上共同實施犯罪之行為者，皆為正犯」，修正後則規定：「
    二人以上共同實行犯罪之行為者，皆為正犯」，亦即修正後
    規定，係將原來共同正犯之共同「實施」犯罪，改為共同「
    實行」犯罪，剔除完全未參與犯罪相關行為「實行」之「陰
    謀共同正犯」及「預備共同正犯」，是修正後之共同正犯之
    可罰性要件之範圍業已限縮，乃屬行為可罰性要件之變更，
    自應比較新舊法，惟本案然本件被告與丙○○、謝信雄、甲○○、戊○○5 人就擄人勒贖之犯行，及與丙○○、謝信雄
    、甲○○4 人就加重竊盜、擄人勒贖致死之犯行，就刑法第
    28條不論依修正前後之規定，均成立共同正犯，經比較修正
    前、後之規定，修正後刑法之規定非有利於被告。
  (二)被告行為後，刑法第55條後段有關牽連犯之規定業經刪除，
    則被告之犯行，因行為後新法業已刪除牽連犯之規定，此刪
    除雖非犯罪構成要件之變更，但顯已影響行為人刑罰之法律
    效果，自屬法律有變更，倘依修正後之刑法論處，所犯各罪
    應合併處罰，較諸適用修正前之刑法，適用牽連犯之規定，
    從一重處斷罪，修正後之刑法顯不利於被告。經比較新、舊
    法結果，仍應適用較有利於被告之行為時法律即舊法論以牽
    連犯。
  (三)綜合上述各條文修正前、後之比較，可知依修正前、後之規
    定，就共同正犯之部分，對被告並無不利，牽連犯之部分則
    以修正前之規定有利於被告，揆諸前揭最高法院決議所揭示
    之罪刑綜合比較原則，依刑法第2 條第1 項前段之規定，應
    整體適用行為時即修正前之規定。
  (四)刑法第37條第2 項有關褫奪公權之規定，亦經95年7月1日修
    正公布施行，修正前規定「宣告6 月以上有期徒刑，依犯罪
    之性質認為有褫奪公權之必要者，宣告褫奪公權1年以上10
    年以下」。修正後則規定：「宣告1 年以上有期徒刑，依犯
    罪之性質認為有褫奪公權之必要者，宣告1 年以上10年以下
    褫奪公權」，是新法對於宣告褫奪公權要件之實質內涵已有
    變更修正（最高法院96年度台上字第3455號判決參照）。惟
    本件被告丁○○依修正前後之規定，均得宣告褫奪公權，然
    因褫奪公權屬於從刑，依照最高法院95年5月23日第8次刑事
    庭會議決議第1 點第(五)小點：「從刑附屬於主刑，除法律有
    特別規定者外，依主刑所適用之法律」，本案關於刑法修正
    前後之比較適用，整體言之，既應以修正前之刑法對被告較
    為有利，則從刑部分亦應一體適用修正前刑法之規定。
二、被告與同案被告謝信雄、丙○○持以竊取藍色廂型車之T 型
    工具，被告丁○○稱係外觀類似一般之鑰匙之工具、大約5
    至7 公分前端金屬之萬能鑰匙（見原審卷(一)第22頁、本院卷
    第73頁反面），尚難認定是兇器，依罪疑唯輕原則，自難認
    上開T 型工具係屬兇器。是核被告丁○○所為，係犯刑法第
    321條第1項第4款之結夥3人竊盜罪（竊取藍色廂型車部分）
    、及刑法第347條第2項之意圖勒贖而擄人因而致人於死罪。
    公訴意旨認被害人之死亡係被告及同案被告丙○○、謝信雄
    基於殺人故意所為，惟被告及同案被告丙○○、謝信雄無殺
    害被害人之故意，主觀上亦未預見行為會導致被害人死亡之
    結果，尚難認被告與同案被告丙○○、被告謝信雄有殺人之
    犯意，已如前述，檢察官認被告與同案被告丙○○、謝信雄
    係犯刑法第348條第1項之擄人勒贖而故意殺人之罪，尚有未
    當，惟其社會基本事實同一，爰依法變更起訴法條為刑法第
    347條第2項之意圖勒贖而擄人因而致人於死罪。被告及已死
    亡之甲○○、同案被告丙○○、謝信雄所犯擄人勒贖因而致
    人於死、結夥3 人以上竊盜部分，有犯意聯絡及行為分擔，
    應依修正前刑法第28條之規定論以共同正犯；被告及同案被
    告丙○○、謝信雄、甲○○、戊○○就擄人勒贖部分，有犯
    意聯絡，行為分擔，亦應依修正前刑法第28條之規定論以共
    同正犯。再被告及同案被告丙○○、謝信雄、甲○○所犯之
    結夥3 人以上竊盜、意圖勒贖而擄人因而致人於死，二罪間
    有方法、目的之牽連關係，應依修正前刑法第55條後段之規
    定，從較重之意圖勒贖而擄人因而致人於死罪處斷。
肆、撤銷改判之理由及科刑部分：
一、原審以被告丁○○擄人勒贖因而致人於死，事證明確，予以
    論罪科刑，固非無見，惟查(一)被告丁○○行為，刑法業經刪
    除牽連犯之規定及共犯之規亦有變更，原審未及比較適用；
    且未論及共犯戊○○部分，均有未合。(二)被告丁○○上訴指
    擄人勒贖犯行，尚有共犯戊○○之人，並非無據，而被告丁○○否認擄人勒贖致死及檢察官上訴指被告丁○○擄人勒贖
    故意殺人，雖均無理由，惟原判決關於被告丁○○意圖勒贖
    而擄人因而致人於死部分，既有前揭可議之處，自屬無可維
    持，應由本院就被告丁○○關於擄人勒贖致人於死部分，予
    以撤銷改判。至其所定執行刑部分，即因此部分罪刑經撤銷
    改判而失所附麗，應一併由本院予以撤銷。
二、爰審酌被告丁○○，年輕力壯，不思自食其力，僅因缺錢花
    用，即受人引誘參與擄人勒贖，並非故意致被害人於死，影
    響社會治安甚鉅，其犯罪後之態度良好，供出共犯戊○○及
    尚未賠償被害人家屬所受損害等一切情狀，量處如主文第二
    項所示之刑。再依被告丁○○之犯罪性質，認有褫奪公權之
    必要，爰依修正前刑法第37條第2 項之規定，併予宣告褫奪
    公權10年。
三、末按刑法第38條第1項第1款、第2 項雖已將「左列」改為「
    下列」，「犯人」改成「犯罪行為人」，然因沒收屬於從刑
    ，依照最高法院95年5月23日第8次刑事庭會議決議第1 點第
    (五)小點：「從刑附屬於主刑，除法律有特別規定者外，依主
    刑所適用之法律」，本案關於刑法修正前後之比較適用，整
    體言之，既應以修正前之刑法對被告較為有利，則從刑部分
    亦應一體適用修正前刑法之規定。是扣案如附表一編號1至3
    所示之物，分別係被告丁○○與其他共犯所有，供本件擄人
    勒贖犯罪所用之物，業據被告丁○○與同案被告丙○○、謝
    信雄等人分別供明在卷，應依修正前刑法第38條第1項第2款
    規定宣告沒收。另同案被告丙○○持以破壞監視器線路之鐮
    刀、被告丁○○與同案被告丙○○、謝信雄等持以竊車之T
    型工具、同案被告謝信雄持以竊取車牌之梅花扳手、被告丁○○與其他共犯等持以擄人綑綁通聯所用之黑色膠帶、麻布
    手套、瞬間膠、易付卡及手機等物，如前述，業經被告丁○○及同案被告丙○○、謝信雄丟棄於不詳地點或臺北縣五股
    疏洪道而滅失，爰不予宣告沒收。至扣案如附表一編號5至7
    、附表二、附表三所示之物，或係被害人所有之物、或係被
    告日常所用之物，或非本件犯罪所用之物，或非違禁物（詳
    如各附表所示），因均無積極事證足認與本件犯行有涉，自
    無從併予宣告沒收，末此指明。
伍、被告丙○○部分，因已逃匿業經本院發佈通緝在案，俟緝獲
    後另行審結，併此說明。
據上論斷，應依刑事訴訟法第369條第1項前段、第364條、第299
條第1項前段、第300條，刑法第2條第1項前段、第321條第1項第
4款、第347條第2項、修正前第28條、第37條第2項、第38條第1
項第2款、第55條後段，判決如主文。
本案經檢察官陳大偉到庭執行職務。
中    華    民    國    97    年    10    月    3     日
                  刑事第十五庭審判長法  官  吳昭瑩
                                    法  官  李正紀
                                    法  官  李釱任
以上正本證明與原本無異。
如不服本判決，應於收受送達後十日內向本院提出上訴書狀，其
未敘述上訴之理由者並得於提起上訴後十日內向本院補提理由書
（均須按他造當事人之人數附繕本）。
                                    書記官  洪秋帆
中    華    民    國    97    年    10    月    8     日
附錄：本案論罪科刑法條全文
刑法第321條第1項：
犯竊盜罪而有左列情形之一者，處6月以上、5年以下有期徒刑：
一  於夜間侵入住宅或有人居住之建築物、船艦或隱匿其內而犯
    之者。
二  毀越門扇、牆垣或其他安全設備而犯之者。
三  攜帶兇器而犯之者。
四  結夥3人以上而犯之者。
五  乘火災、水災或其他災害之際而犯之者。
六  在車站或埠頭而犯之者。
前項之未遂犯罰之。
刑法第347條第2項：
因而致人於死者，處死刑、無期徒刑或12年以上有期徒刑；致重
傷者，處死刑、無期徒刑或10年以上有期徒刑。
附表一（93年度保字第6578號贓證物品清單）：
┌──┬───────────┬───┬────────────────┐
│編號│物  品  名  稱        │數量  │備  註                          │
├──┼───────────┼───┼────────────────┤
│ 1. │黑色膠帶              │1 條  │被告等及共犯甲○○所有而供本件犯│
│    │                      │      │罪所用之物，應依刑法第38條第1項 │
│    │                      │      │第2款規定宣告沒收。             │
├──┼───────────┼───┼────────────────┤
│ 2. │棉質手套              │1 只  │同  上                          │
├──┼───────────┼───┼────────────────┤
│ 3. │皮帶                  │1 條  │被告丙○○所有而供本件犯罪所用之│
│    │                      │      │物，應依刑法第38條第1 項第2 款規│
│    │                      │      │定宣告沒收。                    │
├──┼───────────┼───┼────────────────┤
│ 4. │皮帶頭                │1 只  │被害人黃清亮所有之物，無須沒收。│
├──┼───────────┼───┼────────────────┤
│ 5. │皮帶                  │1 條  │同  上                          │
├──┼───────────┼───┼────────────────┤
│ 6. │手錶、戒指            │各1 只│同  上                          │
├──┼───────────┼───┼────────────────┤
│ 7. │菸蒂頭                │2 個  │被告三人平日抽煙所餘菸頭，並非犯│
│    │                      │      │罪所用之物，無須沒收。          │
└──┴───────────┴───┴────────────────┘
附表二（93年度保字第6567號贓證物品清單）：
┌──┬───────────┬───┬────────────────┐
│編號│物  品  名  稱        │數量  │備  註                          │
├──┼───────────┼───┼────────────────┤
│ 1. │NOKIA行動電話         │1 支  │丙○○所有，非供本件犯罪所用之物│
│    │                      │      │，無沒收必要。                  │
├──┼───────────┼───┼────────────────┤
│ 2. │褲子（灰色）          │1 件  │丙○○所有供其日常生活所用之物，│
│    │                      │      │無沒收必要。                    │
└──┴───────────┴───┴────────────────┘
附表三（93年度保字第6568號贓證物品清單）：
┌──┬───────────┬───┬────────────────┐
│編號│物  品  名  稱        │數量  │備  註                          │
├──┼───────────┼───┼────────────────┤
│ 1. │NOKIA行動電話         │1 支  │謝信雄所有，非供本件犯罪所用之物│
│    │                      │      │，無沒收必要。                  │
├──┼───────────┼───┼────────────────┤
│ 2. │GREAT行動電話         │1 支  │同  上                          │
├──┼───────────┼───┼────────────────┤
│ 3. │GPRS行動電話          │1 支  │同  上                          │
├──┼───────────┼───┼────────────────┤
│ 4. │電話簿                │1 本  │同  上                          │
└──┴───────────┴───┴────────────────┘


司法院資訊處製作；財團法人民間司法改革基金會備份。
